臺灣臺南地方法院民事判決　九十二年度訴字第一四六一號
　　原　　　告　亥○○
　　　　　　　　酉○○
　　　　　　　　戌○○
　　　　　　　　己○○○
　　　　　　　　巳○○
　　　　　　　　午○○
　　　　　　　　申○○
　　　　　　　　宙○○○
　　　　　　　　未○○
　　　　　　　　庚○○○
　　　　　　　　天○○○
　　　　　　　　宇○○
　　　　　　　　辛○○○
　　　　　　　　壬○○○
　　共　　　同
　　訴訟代理人　地○○
　　被　　　告　癸○○
　　　　　　　　辰○
　　　　　　　　子○○
　　　　　　　　寅○○
　　　　　　　　卯○○
　　　　　　　　丑○○
　　　　　　　　甲○○
　　　　　　　　戊○○
　　　　　　　　乙○○
　　　　　　　　丁○○
　　兼共　　同
　　訴訟代理人　丙○○
右當事人間因租佃爭議事件，因原告不服台南縣政府耕地租佃委員會調處結果，經台
南縣政府移送前來，本院於民國九十三年四月七日言詞辯論終結，判決如左：
    主    文
被告丙○○應將坐落台南縣新市鄉○○段一二三六地號土地返還予原告。
原告其餘之訴駁回。
訴訟費用由被告丙○○負擔。
    事    實
甲、原告方面：
一、聲明：如主文第一項所示。
二、陳述：
  (一)緣台南縣新市鄉○○段一二三六地號土地（下稱系爭土地）原係由被告丙○○之
    夫胡文之父「胡銀通」所承租，嗣胡銀通於民國六十六年十月五日死亡後，由胡
    文繼承系爭耕作權。按租佃期限未屆滿前，非有一、承租人死亡而無繼承人時。
    二、承租人放棄耕作權。三、地租積欠達兩年之總額。四、非因不可抗力繼續一
    年不為耕作時。五、經依法編定或變更為非耕地使用時等情形之一，不得終止租
    約，為耕地三七五減租條例第十七條所明定。查：
　1.胡文為公務人員，且實際上亦無自任耕作之能力，故胡文於六十七年間即與原告
    達成終止租佃契約之合意。
  2.承租人放棄其耕作權利，應於三個月前向出租人以意思表示為之，非因不可抗力
    繼續一年不為耕作者，視為放棄耕作權，此為土地法第一百十五條所明定，胡文
    於八十三年死後，其繼承人即被告均無法繼續耕作，而放廢系爭耕地，迄至於九
    十年間，始承租予訴外人黃和川種植鳳梨為使用、收益，且被告丙○○均以育嬰
    為工作收入，其餘被告為現役軍人及開設補習班為業，是被告自有非因不可抗力
    繼續一年不為耕作而有放棄耕作權之事實至明。
　3.胡文既與原告口頭約定解除耕地租賃契約，故至於胡文死亡後，其繼承人即被告
    於八十三年至九十一年，共計九年期間，從未再繳付系爭耕地之租金予原告，足
    見被告早已明確知悉胡文與原告間早已合意解除租佃契約之事實。
  4.原告在當時有口頭催告胡文辦理撤銷三七五減租之登記，但胡文自六十六年至七
    十七年間，除不按期繳納租金，藉故拖延外，亦未依協議向新市鄉公所辦理撤銷
    租約之手續，且將土地綁租於他人（鄰旁耕作者皆曉得胡文不是耕作者），足見
    其明確要解約之事實，故原告將被告所付之七十八年至八十二年租金，新台幣（
    下同）一萬二仟八十元之匯票退回。原告由於人多且分散各地，加上路途遙遠，
    以致未向鄉公所辦理撤銷三七五減租登記手續。
　(二)次按，「承租人應自任耕作，並不得將耕地全部或一部轉租於他人；承租人違反
    前項規定時，原訂租約無效，得由出租人收回自行耕種或另行出租」，此為耕地
    三七五減租條例第十六條所明定。查：
  1.被告將系爭耕地之全部，於九十年間轉租或雇請包工訴外人黃和川於系爭耕地上
    耕種鳳梨植物，足證被告已無自任耕作，且嚴重違反租佃契約不得轉租之規定，
    又該耕地三七五租約既是由胡銀通依繼承方式延續至被告之權利，自屬同一
    契約，依上揭法條所定，原租佃契約應屬無效，原告自得依法收回系爭耕地。
  2.被告主張系爭耕地目前由被告丙○○耕作，並無轉租他人情事，顯非實在。足見
    被告自有已非因不可抗力繼續一年不為耕作而放棄耕作權，並有無法自任耕作而
    轉租第三人耕作等違法情事，原告自得依法終止契約，並收回耕地。
  (三)胡文曾係茄菝農試所人事室主任，也是前新市鄉鄉長侯選人之一，被告丙○○現
    住四百餘坪之大豪宅，與自任耕種者需具備技術、體力、時間及知識等相違背，
    被告丙○○何能粗農操作？所以，此耕地是否是胡文及被告丙○○親作耕作，明
    查暗訪之後，即可知其真假，不必強辯自明。
  (四)被告丙○○於九十二年三月十三日，以存證信函及匯票，要求向原告繳納八十三
    年至九十一年之租金，並在函文中述及胡文生前有提及租金繳納之事等等，死後
    又沒交代清楚等，語詞相互矛盾，原告認其係非法欲繼承承租者，承租耕地非其
    真意，遂將匯票退回。且被告丙○○自九十一年十一月二十二日接獲新市鄉公所
    通知，始欲辦理耕地租約之繼承手續，距胡銀通死亡日（六十六年十月五日）已
    逾二十年，已逾民法第一千一百四十六條繼承回復請求權十年之期限，爰依租賃
    物返還請求權之法律關係，請求被告返還系爭耕地。
三、證據：提出繼承系統表乙紙、存證信函六份、收條乙紙、身分證乙紙、法定繼承
    人與順序表乙份（均為影本）、錄音帶及譯文乙份、地藉圖謄本乙份、土地登記
    簿謄本七紙為證，並聲請訊問證人黃和川。
乙、被告方面：
一、聲明：原告之訴駁回。
二、陳述：
  (一)系爭土地早先由胡銀通承租耕作，嗣胡銀通於六十六年十月五日死亡後，其繼承
    人除胡文外，其餘繼承人癸○○、辰○、胡秀英、子○○均已拋棄繼承，而由胡
    文一人繼承租權利，迄八十三年八月三十日胡文死亡，由胡文之繼承人亦約定由
    胡文之配偶即被告丙○○繼承系爭土地承租權，並由被告丙○○繼承並耕作至今
    ，故被告丙○○係系爭土地租賃權之唯一合法繼承人。
　(二)原告主張系爭耕地之租金，被告已多年未繳納租金，應已終止租約云云，然系爭
    耕地之租金，自承租人胡銀通以降，均有依約繳納租金，此有兩造於台南縣政府
    耕地租佃委員會調處時，被告已說明有繳納租金之事實，況依法承租人縱有積欠
    租金未付，依民法第四百四十條第一項規定，出租人仍應定相當期限，催告承租
    人支付租金，如承租人於其期限內不為支付，出租人始得終止契約，且被告於九
    十二年三月十三日將八十三年至九十一年之租金寄予原告之代表亥○○，但遭原
    告亥○○於九十二年八月十一日退回，故兩造之耕地租約並未因欠繳租金而已終
    止租約。
　(三)再查，原告主張被告丙○○之夫胡文係為公務員及被告丙○○均無耕作能力云云
    ，但依耕地三七五減租條例第十六條第一項所謂之「自任耕作」，應包括其家屬
    在內，不以承租人本人為限（最高法院七十一年度台上字第二八四一號判決），
    且系爭耕地目前亦由被告丙○○耕作中，並無不能耕作或轉租予他人之情事，原
    告主張系爭耕地被告並未耕作或轉租予他人，均與事實不符。
三、證據：提出繼承權拋棄書、耕地租約變更登記申請書各乙紙、存證信函二份（均
    為影本）為證。
丙、本院依職權勘驗現場。
    理    由
一、程序方面：
    本件原告起訴原僅列被告丙○○，嗣於訴訟程序追加被告癸○○、辰○、胡秀英
    子○○、寅○○、卯○○、丑○○等七人（見本院卷一六八、一八六頁），嗣因
    胡秀英業於起訴前之八十年十一月十六日已死亡，復撤回胡秀英部分，復追加吳
    胡秀英之繼承人即被告甲○○、戊○○、乙○○、丁○○等四人為被告（見本院
    卷二六一、二六五至二六七頁），且變更聲明為請求「被告應返還台南縣新市鄉
    ○○段一二三六地號系爭土地予原告」，該訴之聲明變更及被告之追加，被告並
    無異議，且為本案言詞辯論，視為同意原告變更及追加，合於民事訴訟法第二百
    五十五條第二項規定，先予敘明。
二、原告主張：系爭土地原由胡銀通向郭石頭所承租，嗣胡銀通於六十六年十月五日
    死亡後，由胡文繼承，但因胡文為公務人員，並無耕作能力，故於六十七年間已
    與胡文口協議不再承租。嗣胡文於八十三年死亡後，被告均未再繳納租金，直至
    九十一年十一月，被告接獲鄉公所之通知，為辦理租約之變更登記，始一次給付
    積欠九年之租金，惟因被告欠租已達兩年，原告已將被告給付之租金退回，原告
    自得以被告欠租達二年為由，終止租約。又系爭土地之租賃權胡銀通、胡文、胡
    秀英相繼死亡後，由被告繼承，然被告不為耕作，任令系爭耕地荒廢，至九十年
    間，始出承予訴外人黃和川種植鳳梨，被告未自任耕作，違法轉租，其租佃契約
    依耕地三七五減租條例第十六條應屬無效，且已有非因不可抗力繼續一年不為耕
    作，原告依耕地三七五減租條例第十七條亦得終止租約，復被告於九十一年始欲
    辦理租約之繼承登記，距胡銀通死亡已逾二十年，其已逾繼承回復請求權之十年
    消滅時效之期間，已無繼承權。示系爭耕地租約既屬無效或合法終止，原告自得
    收回系爭土地等語。
三、被告則以：系爭土地係由胡銀通承租耕作，胡銀通死亡後，由胡銀通之子胡文單
    獨繼承，胡文死亡後，系爭耕地之租賃權由被告丙○○即胡文之配偶繼承並耕作
    至今，被告丙○○是系爭土地租賃權唯一合法繼承人，且系爭耕地之租金，自承
    租人胡銀通以降，均有按期繳納租金，況依法承租人縱有積欠租金未付，出租人
    仍應定相當期限，催告承租人支付租金，如承租人未於限期內給付租金，出租人
    始得終止契約，原告並未定期限催告被告給付租金，嗣被告自行給付租金後，原
    告又將租金退回，系爭租約並不能因欠租而已經原告所終止。又耕地三七五減租
    條例第十六條第一項所謂之「自任耕作」，應包括其家屬在內，不以承租人本人
    為限，被告之家屬均有在系爭耕地上耕作，且系爭耕地目前亦由被告丙○○耕作
    中，並無不能耕作或轉租予他人之情事等語，資為抗辯。
四、兩造不爭執之事實：
（一）系爭土地之原始承租人為胡銀通，胡銀通於六十六年十月五日死亡後，其繼承
      人除胡文外，其餘繼承人即被告癸○○、辰○、子○○、訴外人胡秀英均已拋
      棄繼承，並有被告提出之繼承權拋棄書一件（本院卷二八七頁）為證，故系爭
      土地承租權由胡文一人單獨繼承，嗣胡文於八十三年八月三十日死亡後，其繼
      承人為被告丙○○、寅○○、卯○○、丑○○等四人，就系爭土地之繼承權曾
      達成由被告丙○○一人單獨繼承之協議，業據被告當庭自承在卷（見本院卷二
      九四頁），故被告丙○○始以其為現耕繼承人之身分向台南縣新市鄉公所申請
      租約繼承變更登記。
（二）被告丙○○現從事褓母育嬰工作，系爭土地目前則由訴外人黃和川種植鳳梨。
五、本件被告癸○○、辰○、子○○及訴外人胡秀英等人，既已拋棄對承租人胡銀通
    之繼承權，又胡秀英之繼承人為被告甲○○、戊○○、乙○○及丁○○等四人，
    則被告癸○○、辰○、子○○、甲○○、戊○○、乙○○及丁○○等人，自未繼
    承胡銀通之權利義務。再者，胡文雖繼承胡銀通之系爭土地租賃權，惟於胡文死
    亡後，其繼承人即被告丙○○、寅○○、卯○○及丑○○達成遺產分割協議，約
    定由被告丙○○單獨繼承系爭土地租賃權。因之，系爭土地承租權係由被告丙○○一人單獨繼承，應無疑義。原告請求被告癸○○、辰○、子○○、甲○○、戊○○、乙○○、丁○○、寅○○、卯○○及丑○○等人返還系爭土地之部分，即
    不可採。
六、承上，本件本件耕地租賃權既為被告丙○○一人所繼承，則原告得否依耕地三七
    五減租條例收回耕地，端視「被告丙○○」是否有違反上開條例之情事發生？
七、按承租人應自任耕作，並不得將耕地全部或一部轉租於他人，承租人違反前項規
    定時，原訂租約無效，得由出租人收回自行耕種或另行出租，耕地三七五減租條
    例第十六條第一項、第二項分別定有明文。又所謂不自任耕作，係兼指轉租及將
    耕地借予他人使用，或交耕作、或承租人自己將租賃物供耕作使用，而擅自變更
    用途，如築巷道、堆置物品等，或無正當理由不自任耕作而任令荒蕪而言（最高
    法院七十一年台上字第四二九四號判決參照）。又所謂「耕作」，係指就作物為
    種植、採收、澆水、施肥、除草、噴藥及管理等農事，而為耕作之主體而言，又
    承租人之自任耕作，雖不須悉由承租人就上述之耕作主體親自為之，但仍須由承
    租人總理其事，始不違反自耕之意（最高院八十四年度台上字第七五五號判決意
    旨參照）。本件原告主張：被告丙○○將系爭耕地轉租或雇佣他人耕作，並未自
    任耕作，系爭租約即因而無效等情，此經證人即目前於系爭土地上種植鳳梨之黃
    和川到庭證述：是被告僱伊種植鳳梨的，因被告丙○○沒有種鳳梨之技術，伊有
    鳳梨種子，被告丙○○向伊買鳳梨種子後由伊種值，收成後由伊負責對外銷售，
    伊再將被告丙○○所應得之部分交給她，伊係向被告丙○○領工資等詞明確（見
    本院卷二二九至二三一頁），被告丙○○亦自承其不會種鳳梨，其是僱請黃和川
    種植，偶爾會去系爭耕地除草，其曾在鐘錶工廠工作，現則從事褓母育嬰工作，
    在黃和川耕種前，系爭土地大部分都是小姑癸○○在耕作，伊只是做一些除草工
    作等語（見本院卷二三一、二九六頁），堪認本件被告丙○○本身並無農耕能力
    ，亦不諳農業技術，其僅偶爾去現場除草，就其他種植、採收、澆水、施肥、噴
    藥、管理等主要農事，並未親自參與，反而將全部作業委由他人代為耕作，且收
    成後之作物亦由他人自行銷售、經營，被告丙○○僅經由他人獲得一部分代價，
    並未總理其事，況且丙○○之前所從事之工廠業務員及現所從事全職育嬰褓母工
    作，均與農作無關，且其與證人黃和川間並無任何家屬、親戚關係，依上事證，
    實難謂被告丙○○確有自任耕作之情形，如此認定始不違背耕地三七五減租條例
    保護佃農之意旨。被告丙○○既未自任耕作，則系爭土地租佃契約因被告丙○○
    未自任耕作，依耕地三七五減租條例第十六條第二項之規定，租約即因而無效，
    原告主張被告應將系爭土地返還，應屬可採。
八、綜上所述，系爭土地租賃權既由被告丙○○單獨繼承，且被告丙○○並未自任耕
    作，即有租約無效之情事，則原告以租約無效，租賃關係已不存在為由，請求被
    告丙○○返還系爭耕地，洵屬有據，應予准許。又系爭租賃權既由被告丙○○單
    獨繼承，則僅被告丙○○負有返還土地之義務，原告請求其他未繼承系爭耕地租
    賃權之被告癸○○、辰○、子○○、甲○○、戊○○、乙○○、丁○○、寅○○
    、卯○○及丑○○等人返還系爭土地之部分，即屬無據，應予駁回。
九、本件事證已臻明確，兩造其餘之攻擊防禦方法與舉證（關於胡文是否已於六十七
    年間與原告終止租約而不存在、被告是否積欠八十三年至九十一年共九年之地租
    、被告是否有非因不可抗力而繼續一年不為耕作），核於判決結果無影響，爰不
    逐一論述。
十、結論：本件原告之訴為一部有理由、一部無理由，依民事訴訟法第七十九條，判
    決如主文。
中　　　華　　　民　　　國　　九十三　　年　　　四　　　月　　二十一　　日
                                臺灣臺南地方法院民事第一庭
~B法　　　官　蔡雅惠
右為正本係照原本作成。
如對本判決上訴，須於判決送達後廿日內向本院提出上訴狀。
中　　　華　　　民　　　國　　九十三　　年　　　四　　　月　　二十二　　日
~B法院書記官　黃富煜
